【裁判字號】    89,上訴,30
【裁判日期】    890126
【裁判案由】    重利
【裁判全文】
臺灣高等法院臺南分院刑事判決            八十九年度上訴字第三號     Ｃ
      上  訴  人
      即  被  告  丁  ○  ○
右上訴人因重利案件，不服臺灣臺南地方法院八十八年度訴字第一一五○號中華民國
八十八年十一月十日第一審判決（起訴案號：臺灣臺南地方法院檢察署八十八年度偵
緝字第七七一號），提起上訴，本院判決如左：
      主      文
上訴駁回。
      事      實
一、丁○○不思循正當途徑賺取生活之資，竟以收取與原本不相當之重利收入以營生
    ，自民國（下同）八十七年五月初某日起，在台南市○○路○段九十四號六樓六
    ０三室經營俗稱之「地下錢莊」放高利貸業務，並在中華日報上刊登貸款廣告，
    並提供0000000號（公訴人誤載為0000000號）之電話號碼，誘使
    急需用款之人以報載電話與之聯絡，乘他人急迫，貸以金錢，而取得與原本顯不
    相當之重利，並以此為業，其借款取息之方式係以十日為一期，每貸出新台幣（
    下同）一萬元，每期利息二千元，至清償日止，並預先收取二千元之重利，實際
    給付借款八千元（月息六十分，換算年利率為百分之七百二十），借款人需簽發
    借款額一倍之本票作為抵押，先後共計貸款予戊○○（八十七年九月二十九日、
    八十七年十月九日各借款一萬元）、乙○○（八十七年五月初起陸續借款五萬元
    ）、甲○○（共計借款四萬元）、丙○○（自八十七年六月起陸續借款七、八次
    ）等及其他不特定客戶。嗣於八十八年三月八日十一時許，為警持檢察官簽發之
    搜索票於台南市○○路○段九十四號六樓查獲，並扣得中華日報廣告費收據二紙
    、本票二紙及借貸紀錄卡一紙。
二、案經台南市警察局移送台灣台南地方法院檢察署檢察官偵查起訴。
      理      由
一、訊據上訴人即被告丁○○，對於右揭事實迭據偵查中、原審及本院審理時均坦承
    不諱，核與被害人戊○○於警訊時，及甲○○、乙○○、丙○○於警訊暨偵查中
    指述之情節相符，此外，並有廣告費收據二紙、本票二紙及借貸紀錄卡一紙扣案
    可資佐證（見警局卷第十一頁至第十三頁），依前開借款紀錄卡所載，足徵被告
    先後貸予戊○○、甲○○、乙○○、丙○○及其他不特定之人，被告借款取息之
    方式係以十日為一期，每貸出一萬元，每期利息二千元，並預先收取二千元之重
    利，實際給付借款八千元，至清償日止，被告所收取之利息換算年利率為百分之
    七百二十，遠已超過民法所規定年利率不得超過百分之二十之最高限制，前開被
    害人戊○○等人苟非出於急迫情況，當不會重利亦願予告貸，衡之目前社會之借
    貸習慣，金融市場動態等客觀標準，實已取得與原本顯不相當之重利，堪認被告
    顯係乘戊○○等不特定人急迫之機會而取得與原本顯不相當之重利無訛。次按所
    謂常業，並非必謂以重利為唯一之生活事實，其縱有其他職業，而仍恃重利為生
    者，仍成立常業罪，又明知社會上有因急迫而舉債濟急之情事，乃刊登廣告招攬
    生意，並預定苛刻條件，一俟他人告貸，藉以博取重利，顯然以重利為其生活之
    資，應論以常業犯（最高法院二十七年上字第五二０號判例參照）。是以，被告
    經營地下錢莊，並於中華日報報紙刊登廣告，足見其規模頗大，且被告於警緝獲
    在警訊時中供承：伊無業等語（見八十八年度偵緝字第七七一號卷第二頁），足
    徵被告係以犯重利罪之行為為生活之事業至堪認定，揆之前開判例意旨，應成立
    重利之常業犯無訛。綜上所述，被告自白核與事實相符，本件事證明確，其犯行
    堪以認定。
二、上訴人即被告丁○○以報紙刊登廣告之方式，趁他人之急迫而貸予金錢，而取得
    與原本顯不相當之重利為常業，核其所為係犯刑法第三百四十五條第一項之常業
    重利罪。原審以被告罪證明確，因以適用刑法第三百四十五條、第三十八條第一
    項第二款，罰金罰鍰提高標準條例第一條前段等規定，並審酌被告犯罪之動機、
    目的、方法、所得利益、所生危害，及其於偵查中係經通緝後始到案，暨其犯罪
    後態度尚稱良好等一切情狀，量處有期徒刑七月。並說明扣案之借貸紀錄卡一紙
    係被告所有供犯罪所用之物，而依刑法第三十八條第一項第二款宣告沒收。復說
    明扣案之廣告費收據二紙既非供被告犯罪所用之物，亦非被告犯罪所得之物，而
    不予宣告沒收。至扣案之本票二紙係借款人向被告借款時所交付之物，雖被告就
    借款人約定利息超過週年利率百分之二十以上之利息無請求權，惟其仍可依上開
    票據向借款人請求法定合法利息及所借款之本金，而不併為沒收之諭知。本院經
    核原判決認事用法俱無不合，量刑亦稱妥適，被告上訴意旨原判決量刑過重，並
    無可取，為無理由，應予駁回。
據上論斷，應依刑事訴訟法第三百六十八條，判決如主文。
本案經檢察官楊秀美到庭執行職務。
中    華    民    國      八十九      年      一      月      十九      日
                                  臺灣高等法院臺南分院刑事第一庭
                                      審判長法官  鄭    文    肅
                                            法官  王    浦    傑
                                            法官  楊    明    章
右正本證明與原本無異。
如不服本判決，應於判決送達後十日內向本院提出上訴狀，其未敘述理由者並應於提
出上訴狀後十日內向本院補提理由書（應附繕本)。
                                      法院書記官  易    慧    玲
中    華    民    國      八十九      年      一      月      二十七    日
附錄本案論罪科刑法條全文：
刑法第三百四十四條：乘他人急迫、輕率或無經驗，貸以金錢或其他物品，而取得與
                    原本顯不相當之重利者，處一年以下有期徒刑、拘役或科或併
                    科一千元以下罰金。
刑法第三百四十五條：以犯前條之罪為常業者，處五年以下有期徒刑，得併科三千元
                    以下罰金。


司法院資訊處製作；財團法人民間司法改革基金會備份。
